【裁判字號】    89,自,456
【裁判日期】    900207
【裁判案由】    詐欺
【裁判全文】
臺灣臺南地方法院刑事裁定                          八十九年度自字第四五六號
    自  訴  人  乙○○
    被      告  丁○○
    被      告  丙○○○
右列被告等因詐欺案件，經自訴人提起自訴，本院判決如左：
    主  文
自訴駁回。
    理  由
一、自訴意旨略稱：被告丁○○與丙○○○為夫妻，其等明知已無資力，竟意圖為自
    己不法之所有，於民國八十三年間，分以被告丁○○及丁○○之女魏文壁名義，
    參加以自訴人乙○○為會首，自八十三年十月十日起、每會新台幣（下同）二萬
    元、採內標制且每月十日競標之互助會共二會。然被告二人於八十三年十一月十
    日及同年十二月十日標取會款後，即未繳納應繳納之死會會款，因認被告二人共
    同涉有刑法第三百三十九條第一項之詐欺取財犯行等語。
二、按法院或受命推事（法官）於甲○○○第一次審判期日前訊問及調查結果，如認
    為案件有刑事訴訟法第二百五十二條至第二百五十四條之情形者，得以裁定駁回
    其自訴，同法第三百二十六條第三項定有明文。
三、按犯罪事實應依證據認定之，無證據不得推定其犯罪事實，刑事訴訟法第一百五
    十四條訂有明文。另按刑法第三百三十九條第一項所規定詐欺罪，係以行為人施
    用詐術致使被害人陷於錯誤而交付財物為要件，果行為人並未施用詐術，而被害
    人交付財物係本於其他原因，行為人所為即與刑法第三百三十九條第一項之詐欺
    取財罪之要件有間。又依現今社會金融活動現狀，互助會本係民間籌募資金之重
    要手段之一，互助會會首及會員往往於需款孔急之際，即藉由此一制度取得大量
    資金，然取得資金應付所需後，無法續行負擔會首或會員之義務，亦非罕見之事
    ，果非另有實證足認行為人於召集或參與互助會之際，即存詐騙之意，尚難僅以
    互助會首或會員未依約履行其應負擔之義務，即認該會首或會員確有詐欺犯行。
    訊據被告丁○○於本院調查時，固坦承於上揭時地以其與魏文壁之名義分別參加
    自訴人於前揭時間召集之互助會，並已標得會款等情，惟與被告丙○○○均否認
    涉有詐欺罪嫌，辯稱：與自訴人有債務糾紛，但無詐欺之意等語；被告丙○○○
    則辯稱：並未參加該互助會等語。
四、經查：(1)被告丁○○於前揭時地，以其與魏文壁名義參加自訴人召集之前開互助
    會二會，並於前揭時間標得會款等情，業據被告自承不諱，核與自訴人指述相符
    ，並有互助會簿一份在卷可稽，被告魏瑞龍此部分之自白與事實相符，堪以採信
    。(2)自訴人於本院調查時自承：與被告丁○○係十幾年的朋友，且係自訴人缺款
    孔急始行拜託被告丁○○及其他會員協助召集前開互助會等語，依此，被告丁○
    ○既係應自訴人之邀，而參加前開互助會，自難認被告丁○○有何施用詐術致自
    訴人陷於錯誤而同意其參加前揭互助會等情事。核與刑法第三百三十九條第一項
    之詐欺取財罪之構成要件尚屬有間。縱被告丁○○得標後，與自訴人間就應繳之
    死會會款有所爭執，亦僅係雙方間之民事糾葛，尚難以刑事責任相繩。(3)被告丙
    ○○○否認曾參加自訴人召集之前揭互助會等語，核與自訴人於本院調查時自承
    會務均係被告丁○○自行至其家中處理等語相符，另佐以被告丁○○參加二互助
    會時，均未使用被告丙○○○之名義，有前揭互助會簿一本在卷可稽，被告丙○
    ○○辯稱並未參加前揭互助會等語，與事實相符，堪以採信。綜此，被告丙○○
    ○既未參加前開互助會，自難僅以自訴人指述被告丁○○曾稱被告丙○○○亦有
    使用會錢，且曾開立本票予被告丁○○使用云云，即認被告丙○○○有何施用詐
    術之舉，是被告丙○○○所為，與刑法詐欺罪之構成要件尚屬有間。綜上所述，
    堪認本件純屬民事糾葛，應認被告二人罪嫌尚有不足，依照首揭說明，本件自訴
    應予駁回。
據上論斷，應依刑事訴訟法第三百二十六條第三項、第二百五十二條第十款，裁定如
主文。
中      華      民      國    九十      年      二      月      七      日
                              臺灣臺南地方法院刑事第四庭
                                  法  官    卓  穎  毓
右正本證明與原本無異。
如不服本裁定應於送達後五日內，向本院提出抗告狀。
                                  書記官    黃  子  起
中      華      民      國    九十      年      二      月      八      日


司法院資訊處製作；財團法人民間司法改革基金會備份。
